【裁判字號】    92,上易,322
【裁判日期】    920611
【裁判案由】    侵占
【裁判全文】
臺灣高等法院臺南分院刑事判決              九十二年度上易字第三二二號  孝股
    上  訴  人  臺灣嘉義地方法院檢察署檢察官
    被      告  乙○○
    選任辯護人  吳宏輝律師
右上訴人因被告侵占案件，不服臺灣嘉義地方法院九十一年度易字第一五七號中華民
國九十二年三月十一日第一審判決（起訴案號：臺灣嘉義地方法院檢察署九十一年度
偵字第四四０號），提起上訴，本院判決如左：
    主  文
原判決撤銷。
乙○○意圖為自己不法之所有，而侵占自己持有他人之物，處有期徒刑捌月。
    事  實
一、乙○○於民國（下同）九十年三月間，因甲○○所經營之營造工程工地上資金調
    度吃緊，乃委請乙○○代其向他人調借現金，並陸續交付如附表所示、金額共計
    新台幣（下同）一百四十四萬三千元之支票十三張予乙○○，乙○○竟意圖為自
    己不法之所有，於持甲○○交付之支票向第三人借得現金合計一百二十九萬八千
    七百元（扣除月息五分、票期二月之利息後所調借得之款項），僅將四十萬六千
    元之款項交甲○○，其餘之現金八十九萬二千七百元則變易持有為所有，將之侵
    占入己後，用作清償乙○○所積欠他人之工程款。
二、案經甲○○告訴臺灣嘉義地方法院檢察署檢察官偵查起訴。
    理  由
一、被告乙○○經合法通知，無正當理由未到庭。惟據其前到庭矢口否認有何前揭犯
    行，辯稱其與告訴人甲○○前即有支票來往，告訴人甲○○雖有交付附表所示支
    票，調得之現金除已交付之四十萬六千元外，其餘款項均係告訴人同意由其支付
    其積欠之工程款，並非代告訴人調借現金云云。惟查：
（一）前揭告訴人如何交付附表所示支票委請被告調借款項，被告受託代為調借現金
      後，除交付四十萬六千元外，其餘款項均未交付而侵占入己等事實，業據告訴
      人迭於偵、審中指訴綦詳；復經証人鄭价良於偵查中証稱「曾見甲○○拿支票
      請乙○○幫忙調現，並沒有說讓被告付他的工程款」等語；証人王龍榮於偵查
      中亦証稱「其中一次在乙○○家，甲○○帶其拿票去請乙○○調現，要付王龍
      榮之木工工程款」等語。並有被告簽名之切結書附卷足憑（附於發查卷內）；
      再觀之該切結書所載【本人乙○○．．．於九十年三月一日至九十年三月三十
  日陸續向甲○○拿十三張支票兌換現金．．．甲○○委託乙○○將十三張支票
      兌換現金，利息為月息五分，總金額利息為十四萬四千三百元整，乙○○於三
      月中旬支付甲○○四十萬六千元整，扣除總金額利息，尚欠金額為新台幣八十
      九萬二千七百元整，乙○○簽應尚欠之金額為九十年五月三日陸續支付，．．
      ．】。被告就受託持告訴人之支票代借現金一事，於該切結書已詳予記載，若
      果真被告無【代借現金】之情，衡情豈有書立該切結書之理，足認告訴人之指
      訴，與事實尚無相悖，而可信採。
（二）再查，証人鄭价良於原審審理時又証稱「甲○○積欠我公司水電工程款，要開
      票給我，但因我工人不收支票，所以甲○○聯絡乙○○過來，請乙○○幫他調
      現」等語（見原審卷第七十六頁），而被告亦不否認【當日在証人鄭价良處向
      告訴人拿取票據】之事實（見原審卷第七十七頁）；雖証人鄭价良稱【甲○○
      交付支票給被告調現之時間係九十年三、四月間某一天的晚上，大約七、八點
      】（見原審卷第七十七頁），與告訴人所稱陸績簽發支票交付被告之時間係在
      【九十年二、三月間】，時間或有所不同，但就告訴人交付支票委請被告調借
    現金一事，則自偵查及原審均為同一之証述。而觀之本件案發迄原審調查、審
      理時已一年餘，証人鄭价良就交付支票調現之【確切時間】，記憶難免有所模
      糊，豈能期待証人將【確切之時間】詳予描述。又若果真証人能詳予描述確切
      時間，益見証人証詞之不實。是尚難以証人鄭价良就【交付支票時間】與告訴
      人所述【稍有所不同】，即遽認証人鄭价良之証詞全然不足採信。況依前開切
      結書所載，告訴人交付附表所示支票之時間係自九十年三月一日至同年月三十
      日止，核與証人鄭价良所稱「三、四月」時間相差不遠，益証証人鄭价良之証
      詞實在。另查，附表所示之支票到期日均為九十年五、六月間，則告訴人自九
      十年三月一日至同年月三十日止，陸續交付被告附表所示之支票調現，則被告
      於支票到期日前將調得現金交付與告訴人即可，並非必須【告訴人應在先前簽
      發交被告調現之支票確實調得現金後，因覺資金仍有未足，再另行簽發支票委
      由被告再行調現】，尚難以此即認告訴人交付附表支票與被告調現，有何悖於
      常理之處。
（三）又卷附之切結書前段雖載有【本人乙○○．．．於九十年三月一日至九十年三
      月三十日陸續向甲○○拿十三張支票兌換現金．．．】等語，並有【月息五分
      】之記載。但查文書所彰顯之涵義應就全部內容予以觀之，尚不得予以【斷章
      取義】。該切結書前段雖有【被告向告訴人拿十三張支票】之記載，但就該切
      結書全文觀之，後段尚載明【甲○○委託乙○○將十三張支票兌換現金．．．
      】，則自難以該切結書前段所載【拿支票】，即認被告確係向告訴人借用附表
      之支票；再依告訴人所指【其請被告持附表之支票調借現金，利息採預扣方式
      ，即以二個月期，月息五分計算，例如調借一萬元，扣除二月之利息一千元，
      被告只要交付九千元即可，故切結書上才會書寫月息五分。則以附表所示支票
      調借現金，扣掉二個月利息一成，被告應給付一百二十九萬八千七百元，扣除
      被告已交付之四十萬六千元，尚有八十九萬二千七百元未交付】等語（見本院
      九十二年五月二十八日審判筆錄）。核與該切結書所載【甲○○委託乙○○將
      十三張支票兌換現金，利息為月息五分，總金額利息為十四萬四千三百元整，
      乙○○於三月中旬支付甲○○四十萬六千元整，扣除總金額利息，尚欠金額為
      新台幣八十九萬二千七百元整，乙○○簽應尚欠之金額為九十年五月三日陸續
      支付鄉．．．】等語相符。反之，被告經本院質之「為何切結書要寫明告訴人
      委託你將十三張支票調借現金，月息五分」一節，被告供稱「那是告訴人寫的
      ，他寫完我再簽名，因我有欠他錢自知理虧，所以隨便他要怎麼寫。我當時有
      問他，他說要寫給他母親看的」等語（見本院九十二年五月一日訊問筆錄）。
      然該切結書既是告訴人事後與被告會算，則衡情就該切結書內容及所積欠之金
      額究為若干，理應詳予會算，衡情豈有【隨便告訴人寫】之理。況若果真告訴
      人係【借票予被告】使用，再【加計利息】，則被告積欠之總金額理應高於【
      附表支票票面金額扣除前已交付之款項】，豈有【先將利息扣除後，再計算積
      欠之金額】之理，足見被告所辯【向告訴人借用附表支票】云云，與事實不符
      ，而難以信採。
（四）再按告訴人之陳述部分與事實有所不符，究竟何者可採，仍得本其自由心證予
      以斟酌，非謂一有不符或矛盾，即應認其全部為不可採信。最高法院八十一年
      度台上字第五三０三號裁判意旨可資參照。查告訴人告訴意旨係以被告乙○○
      係伊甫於工地認識之朋友，被告得知告訴人需款孔急，乃主動表示可代為調借
      現金云云；然被告與告訴人早於八十五、六間即相識，兩人當時即有資金與票
      據往來之事實，除據被告辯述在卷外，且為告訴人於原審審理時自陳明確（見
      原審卷九十一年六月六日訊問筆錄），足見告訴人告訴意旨所指述之上開情節
      與事實有所不符。但查告訴人一再指訴交付附表所示支票與被告之事實，而被
      告亦坦承確有自告訴人處取得附表所示之支票之事實，則本件應審究者，即係
      被告自告訴人處取得之支票原因【究係借票，或係受告訴人之委託而代為調現
      】，與被告、告訴人【認識多久，前有無資金或票據往來】，二者間並無必然
      之關聯。縱告訴人【隱瞞與被告前已認識，並有資金或其他票據往來」之事實
      ，揆諸上開最高法院判決意旨，亦難以此即認告訴人指訴【被告持其附表所示
      支票代為調借現金，部分款項未交付】之事實，有何因告訴人隱瞞上情，而全
      無採信之處。況被告亦自承在前開切結書上簽名，而該切結書亦載明【係代調
      借現金】之事實，均足佐証告訴人上開指訴之真實，是告訴人隱瞞與被告前已
      認識等情，尚難據以推翻告訴人上開指訴之真實性，而據採為被告有利之証據
      。
（五）末查，告訴人既係以資金調度為由，始交付附表十三張支票委請被告調借現金
      ，則被告實際上借得之款項，仍為告訴人所有，自應交給告訴人，乃被告竟未
      經告訴人之同意，擅自挪用於償還其個人之債務，則被告有不法所有之意圖，
      而侵占其持有告訴人之物之事實，足堪認定。
（六）綜上所述，告訴人指稱「簽發附表所示支票，委請被告代為調借現金」等語，
      與事實相符，而可信採。被告所辯，顯係事後卸責之詞，不足採信。本件事証
      明確，被告犯行堪以認定。
二、核被告所為，係犯刑法第三百三十五條第一項之侵占罪。原審未察，遽為被告無
    罪之判決，自有未洽，檢察官上訴意旨，指摘原判決不當，非無理由，自應予撤
    銷改判，爰審酌被告因一時貪念而觸犯刑章，其犯罪之動機、目的、手段、侵占
    所得之金額有八十餘萬元，犯罪所生之損害非輕，及事後否認犯罪之態度等一切
    情狀，量處如主文第二項所示之刑，以示懲儆。
三、被告乙○○經合法傳喚、無正當理由不到庭；而被告另行具狀稱「其辯護人因當
    天另有要事，無法前往開庭】云云，但未釋明【究有何正當理由而無法如期到庭
    】，顯無理由，爰不待其陳述逕行判決。
據上論結，應依刑事訴訟法第三百六十九條第一項前段、第三百六十四條、第三百七
十一條、第二百九十九條第一項前段、刑法第三百三十五條第一項、罰金罰鍰提高標
準條例第一條前段，判決如主文。
本案經檢察官蘇南桓到庭執行職務。
中      華      民      國    九十二    年      六      月     十一     日
                                     臺灣高等法院臺南分院刑事第五庭
                                             審判長法官  鄭  文  肅
                                                   法官  王  浦  傑
                                                   法官  陳  珍  如
右正本證明與原本無異。
不得上訴。
                                             法院書記官  周  美  莉
中      華      民      國    九十二    年      六      月     十一     日
附錄：本判決論罪科
中華民國刑法第三百三十五條
 (普通侵占罪)
意圖為自己或第三人不法之所有，而侵占自己持有他人之物者，處五年以
下有期徒刑、拘役或科或併科一千元以下罰金。
前項之未遂犯罰之。


司法院資訊處製作；財團法人民間司法改革基金會備份。
